【裁判字號】    97,訴,1754
【裁判日期】    980123
【裁判案由】    債務人異議之訴
【裁判全文】
臺灣臺南地方法院民事判決              97年度訴字第1754號
原      告  甲○○
被      告  乙○○
上列當事人間請求債務人異議之訴事件，經本院於民國98年1月
21日言詞辯論終結，判決如下：
    主      文
被告不得持本院97年度執字第85914號債權憑證（原執行名義名
稱：本院97年度司票字第3019號民事裁定正本及確定證明書正本
）對原告為強制執行。
原告其餘之訴駁回。
訴訟費用新台幣伍仟伍佰壹拾元，由被告負擔新台幣貳仟貳佰零
肆元，餘由原告負擔。
    事實及理由
一、按債務人異議之訴，係債務人主張執行名義所示之請求權，
    有消滅或妨礙債權人請求之實體上事由，向執行法院提起訴
    訟，請求判決不許強制執行，以排除執行名義之執行力，並
    非以排除具體之執行行為為目的，因此受訴法院認為債務人
    異議之訴有理由時，自應宣告債權人據以聲請執行之執行名
    義不得為強制執行。至因該執行名義所已實施之強制執行程
    序之撤銷或停止，則為宣告不許執行之當然效果。本件原告
    起訴主張依強制執行法第14條規定，請求判決：本院97年度
    執字第89419號以本院97年度司促字第30546號支付命令及本
    院97年度司票字第3019號民事裁定為執行名義之給付票款強
    制執行程序應予撤銷。嗣於本院審理中，補正應受判決事項
    之聲明，請求判決：被告不得持本院97年度執字第79462號
    債權憑證（原執行名義名稱：本院97年度司促字第30546號
    支付命令正本及其確定證明書正本）及本院97年度執字第85
    914號債權憑證（原執行名義名稱：本院97年度司票字第301
    9號民事裁定正本及確定證明書正本）對原告為強制執行。
    經核原告前開所為應受判決事項之聲明，揆諸首揭說明及民
    事訴訟法第256條之規定，應屬不變更訴訟標的，而補充更
    正法律上之陳述，並非為訴之變更或追加，合先敘明。
二、原告起訴主張：
(一)、按票據上之權利，對本票發票人自到期日起算，見票即付之
    本票，自發票日起算，三年間不行使，因時效而消滅，對支
    票發票人自發票日起算，一年間不行使，因時效而消滅，票
    據法第22條第1項定有明文。本件被告執有原告簽發之支票
    ，其發票日為民國75年6月23日，執有原告簽發之本票6紙，
    票號JC147268之到期日為74年11月30日、票號JC147269之到
    期日為74年12月30日、票號JC147270之到期日為75年1月30
    日、票號JC147271之到期日為75年3月1日、票號JC147272之
    到期日為75年3月30日、票號JC147273之到期日為75年4月30
    日，詎其竟至97年間始向本院聲請核發支付命令，及聲請裁
    定本票准許強制執行，其請求權已因1年及3年時效經過而消
    滅。本院97年度司促字第30546號支付命令及97年度司票字
    第3019號民事裁定，僅係形式上審核，被告以上開支付命令
    及民事裁定，聲請對原告之財產實施強制執行查封，原告拒
    絕給付，本件執行名義之請求權已消滅，爰依強制執行法第
    14條第1項及第2項規定提起異議之訴等情。
(二)、並聲明：求為判決：被告不得持本院97年度執字第79462號
    債權憑證（原執行名義名稱：本院97年度司促字第30546號
    支付命令正本及其確定證明書正本）及本院97年度執字第85
    914號債權憑證（原執行名義名稱：本院97年度司票字第301
    9號民事裁定正本及確定證明書正本）對原告為強制執行。
三、被告則以：
(一)、被告依法定程序取得本院97年度司促字第30546號支付命令
    正本與其確定證明書正本，及本院97年度司票字第3019號民
    事裁定正本與確定證明書正本，並據以聲請本院核發97年度
    執字第79462號債權憑證及97年度執字第85914號債權憑證，
    再持上開債權憑證對原告之財產聲請強制執行，於法有據。
    原告提起本件債務人異議之訴，為無理由等語，資為抗辯。
(二)、並聲明：求為判決：駁回原告之訴。
四、得心證之理由：
(一)、查被告分別持有原告簽發如附表一、二所示之支票、本票，
    向本院聲請核發支付命令、本票裁定准許強制執行，經本院
    各以97年度司促字第30546號、97年度司票字第3019號受理
    ，並分別核發支付命令、本票裁定准許強制執行確定在案。
    被告嗣持本院97年度司促字第30546號支付命令正本及其確
    定證明書正本，向本院聲請換發97年度執字第79462號債權
    憑證；並持本院97年度司票字第3019號民事裁定正本及確定
    證明書正本，向本院聲請換發97年度執字第85914號債權憑
    證。其後，被告又持本院97年度執字第79462號債權憑證及
    本院97年度執字第85914號債權憑證，聲請對原告之財產為
    強制執行，經本院以97年度執字第89419號受理在案之事實
    ，為兩造所不爭執，且有本院97年度司促字第30546號民事
    聲請卷、97年度司票字第3019號民事聲請卷、97年度執字第
    79462號民事執行卷、97年度執字第85914號民事執行卷及97
    年度執字第89419號民事執行卷可稽，自堪信為真實。
(二)、按執行名義成立後，如有消滅或妨礙債權人請求之事由發生
    ，債務人得於強制執行程序終結前，向執行法院對債權人提
    起異議之訴。執行名義無確定判決同一之效力者，於執行名
    義成立前，如有債權不成立或消滅或妨礙債權人請求之事由
    發生，債務人亦得於強制執行程序終結前提起異議之訴。強
    制執行法第14條第1項前段、第2項定有明文。次按票據上之
    權利，對匯票承兌人及本票發票人，自到期日起算；見票即
    付之本票，自發票日起算；三年間不行使，因時效而消滅。
    對支票發票人自發票日起算，一年間不行使，因時效而消滅
    。票據法第22條第1項有明文規定。又按時效完成後，債務
    人得拒絕給付，民法第144條第1項亦有明文規定。經查：
  1.被告持本院97年度執字第79462號債權憑證（原執行名義名
    稱：本院97年度司促字第30546號支付命令正本及其確定證
    明書正本）對原告聲請強制執行部分：
  (1)本院97年度執字第89419號強制執行事件之原執行名義之一
    之本院97年度司促字第30546號支付命令，乃被告持原告簽
    發如附表一所示之支票（下稱系爭支票），於97年7月30日
    向本院聲請核發支付命令，經本院於97年8月25日核發並於
    同年月29日送達原告，嗣告確定在案，此有本院97年度司促
    字第30546號民事聲請卷可查。而上開支付命令成立（即97
    年8月25日）前，系爭支票之請求權時效固因執票人自發票
    日起算1年間不行使而消滅。惟消滅時效完成之效力，僅係
    發生拒絕給付之抗辯權，且債務人為抗辯後，消滅者為請求
    權而非權利本身。則原告於上開支付命令確定前，既未行使
    拒絕給付之抗辯權，難謂被告之系爭支票票款請求權已經罹
    於時效而消滅。
  (2)次依民法第137條第3項規定，經確定判決或其他與確定判決
    有同一效力之執行名義所確定之請求權，其原有消滅時效期
    間不滿5年者，因中斷而重行起算之時效期間為5年。所謂「
    與確定判決有同一效力之執行名義」，係指實體上爭執業已
    確定者而言。支付命令係屬裁定性質，債務人對於支付命令
    未於法定期間提出異議者，依民事訴訟法第521條第1項之規
    定，該項支付命令與確定判決有同一之效力。是以本件原告
    於上開支付命令確定前，並未行使拒絕給付之抗辯權，則因
    該與確定判決有同一效力之確定支付命令所確定之請求權，
    其原有消滅時效期間不滿5年，揆諸前揭規定，依同一之法
    理，系爭支票票款請求權因此而重行起算之時效期間亦應為
    5年。故被告嗣持本院97年度司促字第30546號支付命令正本
    及其確定證明書正本，向本院聲請換發97年度執字第79462
    號債權憑證，嗣再持該債權憑證對原告聲請強制執行（本院
    97年度執字第89419號），均未逾5年之消滅時效，則原告援
    引民法第144條第1項之規定，拒絕給付，即非有據。再者，
    債權人若持與確定判決有同一效力之執行名義，債務人所主
    張消滅或妨害債權人請求之事由，須係發生在執行名義成立
    之後者始得為之。若主張之事由在執行名義成立之前即已存
    在，要非異議之訴所能救濟。本件被告所持上開確定之支付
    命令成立（即97年8月25日）前，即已存在系爭支票票款請
    求權時效完成之妨害債權人請求之抗辯事由，而原告於上開
    支付命令確定前，既未行使拒絕給付之抗辯權，則於該執行
    名義成立後，自不得再執該執行名義成立之前已存在之抗辯
    事由，主張執行名義成立後，有消滅或妨礙債權人請求之事
    由發生。
  (3)從而，原告依強制執行法第14條第1項前段規定，訴請被告
    不得持本院97年度執字第79462號債權憑證（原執行名義名
    稱：本院97年度司促字第30546號支付命令正本及其確定證
    明書正本）對原告為強制執行，非有理由。
  2.被告持本院97年度執字第85914號債權憑證（原執行名義名
    稱：本院97年度司票字第3019號民事裁定正本及確定證明書
    正本）對原告聲請強制執行部分：
  (1)本院97年度執字第89419號強制執行事件之原執行名義之一
    之本院97年度司票字第3019號民事確定裁定，乃被告持原告
    簽發如附表二所示之本票（下稱系爭支票），於97年7月30
    日向本院聲請本票裁定准許強制執行，經本院於97年9月23
    日核發裁定並於同年10月7日送達原告，嗣告確定在案，此
    有本院97年度司票字第3019號民事聲請卷可按。而上開民事
    裁定成立（即97年9月23日）前，系爭本票之請求權時效已
    因執票人自到期日起算3年間不行使而消滅。然因該本票強
    制執行裁定係屬非訟事件，對於實體上權利存在與否無審查
    之權利，原告（即債務人）無從於非訟程序主張時效抗辯。
    又被告（即債權人）嗣持本院97年度司票字第3019號民事裁
    定正本及確定證明書正本，向本院聲請換發97年度執字第85
    914號債權憑證，亦係執行法院形式上審查被告提出之執行
    名義於法相符後依職權核發該債權憑證，是以原告（即債務
    人）於該強制執行程序亦無主張時效抗辯之機會。爾後，被
    告持本院97年度執字第85914號債權憑證對原告之財產聲請
    強制執行，並無礙於其執行名義為無確定判決同一效力（本
    票裁定）之執行名義之性質。因之，原告自得以執行名義成
    立前之債權不成立或消滅或妨礙債權人請求之事由發生，於
    強制執行程序終結前提起異議之訴。
  (2)準此，系爭本票之請求權時效已因執票人自到期日起算3年
    間不行使而消滅，則原告以時效消滅為由，拒絕對被告為給
    付，並依強制執行法第14條第2項規定，訴請被告不得持本
    院97年度執字第85914號債權憑證（原執行名義名稱：本院
    97年度司票字第3019號民事裁定正本及確定證明書正本）對
    原告為強制執行，即屬正當。
(三)、從而，原告依強制執行法第14條第2項規定，訴請被告不得
    持本院97年度執字第85914號債權憑證（原執行名義名稱：
    本院97年度司票字第3019號民事裁定正本及確定證明書正本
    ）對原告為強制執行，為有理由，應予准許。至逾此所為之
    請求，為無理由，應予駁回。
(四)、本件事證已臻明確，兩造其餘攻擊及防禦方法，經核與判決
    結果不生影響，爰不一一論述，附此敘明。
五、本件訴訟費用為裁判費5,510元（以被告所持執行名義債權
    金額502,500元計徵），本院酌量兩造各一部勝訴、一部敗
    訴之情形，爰命由兩造以比例分擔，並確定如主文第3項所
    示。
六、結論：原告之訴為一部有理由，一部無理由，依民事訴訟法
    第79條、第87條第1項，判決如主文。
中    華    民    國    98    年    1     月    23    日
                  民事第三庭    法  官  張季芬
以上正本係照原本作成。
如對本判決上訴，須於判決送達後20日內向本院提出上訴狀。
中    華    民    國    98    年    1     月    23    日
                                書記官  顏惠華
┌────────────────────────────────┐
│附表一：支票（97年度司促字第30546號）                           │
├──┬──────┬────┬──────┬─────┬────┤
│編號│發票日      │票面金額│付款人      │提示日    │票據號碼│
│    │            │(新台幣)│            │          │        │
├──┼──────┼────┼──────┼─────┼────┤
│001 │74年6月30日 │200,000 │台南市第十信│75年6月23 │0000000 │
│    │            │元      │用合作社    │日        │        │
└──┴──────┴────┴──────┴─────┴────┘
┌──────────────────────────┐
│附表二：本票（97年度司票字第3019號）                │
├──┬──────┬────┬──────┬────┤
│編號│發  票  日  │票面金額│到   期   日│票據號碼│
│    │            │(新台幣)│            │        │
├──┼──────┼────┼──────┼────┤
│001 │74年5月31日 │50,000元│74年11月30日│JC147268│
├──┼──────┼────┼──────┼────┤
│002 │74年5月31日 │50,000元│74年12月30日│JC147269│
├──┼──────┼────┼──────┼────┤
│003 │74年5月31日 │50,000元│75年1月30日 │JC147270│
├──┼──────┼────┼──────┼────┤
│004 │74年5月31日 │50,000元│75年3月1日  │JC147271│
├──┼──────┼────┼──────┼────┤
│005 │74年5月31日 │50,000元│75年3月30日 │JC147272│
├──┼──────┼────┼──────┼────┤
│006 │74年5月31日 │52,500元│75年4月30日 │JC147273│
└──┴──────┴────┴──────┴────┘


司法院資訊處製作；財團法人民間司法改革基金會備份。
